【裁判字號】    99,交聲,571
【裁判日期】    990816
【裁判案由】    聲明異議
【裁判全文】
臺灣彰化地方法院交通事件裁定         99年度交聲字第571號
移送機關即
原處分機關  交通部公路總局臺中區監理所彰化監理站
異  議  人
即受處分人  乙○○
上列異議人因違反道路交通管理處罰條例案件，對於交通部公路
總局臺中區監理所彰化監理站民國九十九年五月四日所為之裁決
書（彰監四字第裁六四－ＩＡ0000000號），聲明異議，
本院裁定如下：
    主  文
原處分撤銷。
乙○○不罰。
    理  由
一、原處分意旨略以：異議人乙○○於民國九十九年二月二十日
    中午十二時四十四分許，駕駛車牌號碼ＤＴ－二九五九號自
    用小客車（下稱上開自用小客車），在彰化縣二林鎮縣道一
    五○線十一點四公里處，因汽車駕駛人行車速度，超過規定
    之最高時速未滿二十公里之違規行為，爰依道路交通管理處
    罰條例第四十條、第六十三條第一項第一款規定，裁處罰鍰
    新臺幣（下同）一千七百元，並記違規點數一點。
二、聲明異議意旨略以：上開自用小客車之現占有人為甲○○，
    然因異議人無法聯絡甲○○辦理過戶事宜，異議人已於九十
    八年七月十三日至監理機關辦理車牌拒不過戶註銷登記，且
    本件違規行為並非異議人所為，爰聲明異議等語。
三、按法院受理交通事件，準用刑事訴訟法之規定；犯罪事實應
    依證據認定之，無證據不得認定犯罪事實；道路交通管理處
    罰條例第八十九條前段，刑事訴訟法第一百五十四條第二項
    分別定有明文。再按認定犯罪事實所憑之證據，雖不以直接
    證據為限，間接證據亦包括在內，然而無論直接證據或間接
    證據，其為訴訟上之證明，須於通常一般之人均不致有所懷
    疑，而得確信其為真實之程度者，始得據為有罪之認定，倘
    其證明尚未達到此一程度，而有合理之懷疑存在而無從使事
    實審法院得有罪之確信時，即應由法院為諭知被告無罪之判
    決得認定犯罪事實（最高法院七十六年臺上字第四九八六號
    判例意旨參照）；前揭判例意旨，於道路交通管理處罰條例
    案件，亦有其適用。易言之，當法院踐行調查證據程序完畢
    後，如就原處分機關所認定違規事實仍有合理懷疑，應對異
    議人為有利之認定。又道路交通管理處罰條例第八十五條第
    一項固規定：「本條例之處罰，受舉發違反道路交通管理事
    件之受處罰人，認為受舉發之違規行為應歸責他人者，應於
    舉發違反道路交通管理事件通知單應到案日期前，檢附相關
    證據及應歸責人相關證明文件，向處罰機關告知應歸責人，
    處罰機關應即另行通知應歸責人到案依法處理，逾期未依規
    定辦理者，仍依本條例各該違反條款規定處罰。」惟此規定
    ，應無排除該應歸責人，於自行向處罰機關陳明為違規行為
    人後，原受舉發之受處罰人亦得免責之適用。何況，受舉發
    違反道路交通管理事件之受處罰人，雖未及於應到案日期前
    向處罰機關告知應歸責人，然其於應到案日期後，以違規行
    為應歸責他人為由，檢附相關證據及應歸責人相關證明文件
    ，向法院聲明異議，此時因道路交通管理處罰條例第八十五
    條第一項並未規定，受舉發之受處罰人逾此期間陳明應歸責
    人，將生失權之效果，是法院仍應依相關證據予以認定，不
    得遽而駁回其異議（臺灣高等法院暨所屬法院九十七年法律
    座談會刑事類提案第四十一號研討結論參照）。
四、經查：
  (一)上開自用小客車之駕駛人於九十九年二月二十日中午十二時
    四十四分許，駕駛該自用小客車，在彰化縣二林鎮縣道一五
    ○線十一點四公里處，因汽車駕駛人行車速度，超過規定之
    最高時速未滿二十公里之違規行為，經彰化縣警察局交通警
    察隊警員逕行舉發，並移送原處分機關裁決之事實，此有彰
    化縣警察局舉發違反道路交通管理事件通知單、原處分機關
    違反道路交通管理事件裁決書各一紙、採證照片一幀在卷可
    稽，且為異議人所不爭執，固堪認定。
  (二)按汽車駕駛人，行車速度，超過規定之最高時速，或低於規
    定之最低時速，除有第四十三條第一項第二款情形外，處新
    臺幣一千二百元以上二千四百元以下罰鍰。汽車駕駛人有第
    四十條情形，除依原規定條款處罰鍰外，並予記違規點數一
    點。道路交通管理處罰條例第四十條、第六十三條第一項第
    一款分別定有明文。上開條文既明定為「汽車駕駛人」，可
    知其處罰對象，應係實際駕駛汽車之人。又按道路交通管理
    處罰條例之立法目的乃為加強道路交通管理，維護交通秩序
    ，確保交通安全，其本質在維持行政上之秩序，達成國家維
    持交通秩序之行政目的，因而，對於違反本條例所規定行政
    上義務之行為人科處制裁，其性質上屬於行政秩序罰，準此
    ，其處罰對象必限於違反行政上義務之人，倘非違反行政上
    義務之行為人，則無受行政秩序罰之理由。
  (三)本件異議人與甲○○於九十七年十二月五日結婚，於九十八
    年三月十六日以異議人名義購入系爭自用小客車後，該自用
    小客車即由甲○○使用，嗣異議人與甲○○於九十八年六月
    間開始協商離婚事宜，異議人即與甲○○分居，並要求甲○
    ○將系爭自用小客車過戶登記至甲○○名下，然甲○○均拒
    不辦理，異議人始於九十八年七月十三日，檢具刊登在聯合
    報第Ａ八版之催告公告，向上開自用小客車車籍地之監理機
    關即交通部公路總局臺中區監理所彰化監理站辦理車牌拒不
    過戶註銷登記等情，業經異議人於本院訊問時，供述明確，
    並有車號查詢汽車車籍一紙、交通部公路總局臺中區監理所
    彰化監理站九十九年六月十日中監彰字第○九九○○一五四
    八三號函及隨函檢送之汽車車輛異動登記書、汽車異動歷史
    查詢結果、汽車車主歷史查詢結果一份、全戶戶籍資料查詢
    結果二紙、臺灣臺南地方法院九十八年度婚字第五五七號民
    事判決書一份在卷可稽，再衡諸常情，車輛所有人為避免造
    成自己使用車輛之不便，若非該車確已移轉由他人使用而未
    能完成過戶手續，實不可能將自己使用中之車輛牌照註銷，
    徒增使用之困擾，堪認異議人上開辯詞，應可採信。
  (四)本件異議人既已檢附相關證據及應歸責人相關證明文件，向
    本院聲明異議，且原舉發機關復無其他積極證據，足資證明
    異議人確為本件交通違規事件行為人之事實，本件異議人是
    否確有上開交通違規行為，既有合理之懷疑存在，按諸前揭
    說明，自應為有利於異議人之認定。原處分機關未予詳查，
    遽為裁罰，容有未洽，異議人聲明異議，即有理由，原處分
    應予撤銷，並為不罰之諭知。
五、據上論斷，應依道路交通管理處罰條例第八十七條第二項，
    道路交通案件處理辦法第二十條前段，裁定如主文。
中    華    民    國    99    年    8     月    16    日
                    交通法庭          法  官  鄭舜元
以上正本證明與原本無異。
如不服本裁定，應於裁定送達後5日內向本院提出抗告狀 (須附
繕本)。
中    華    民    國    99    年    8     月    17    日
                                      書記官  陳秀香

司法院資訊處製作；財團法人民間司法改革基金會備份。
